臺灣嘉義地方法院民事判決　九十年度訴字第九二四號
　　原　　　告　戊○○
　　訴訟代理人　乙○○
　　被　　　告　丙○○
　　訴訟代理人　丁○○
　　被　　　告　財政部國有財產局
　　法定代理人　己○○
　　訴訟代理人　凌中
　　複代理人　　甲○○
右當事人間請求分割共有物事件，本院判決如左：
    主　　文
兩造共有坐落嘉義縣朴子市○○段六四二地號、田、面積０．０一九公頃土地，應分
割為如附圖四所示：編號Ａ部分面積０．００三四０五公頃分歸中華民國（管理人財
政部國有財產局）取得、編號Ｂ部分面積０．００三四０五公頃分歸被告丙○○取得
、編號Ｃ部分面積０．００六八一公頃分歸原告取得、編號Ｄ部分面積０．００五五
八公頃分歸兩造共同取得以供道路通行使用，並按應有部分原告二分之一、被告丙○
○及財政部國有財產局各四分之一之比例保持共有。
兩造共有坐落嘉義縣朴子市○○段六四四地號、田、面積０．一一一四公頃土地，應
分割為如附圖四所示：編號Ａ部分面積０．０二七八五公頃分歸中華民國（管理人財
政部國有財產局）取得、編號Ｂ部分面積０．０二七八五公頃分歸被告丙○○取得、
編號Ｃ部分面積０．０五五七公頃分歸原告取得。
兩造共有坐落嘉義縣朴子市○○段四七地號、田、面積０．０四五一公頃土地，應分
割為如附圖四所示：編號Ａ部分面積０．０一一二七五公頃分歸中華民國（管理人財
政部國有財產局）取得、編號Ｂ部分面積０．０一一二七五公頃分歸被告丙○○取得
、編號Ｃ部分面積０．０二二五五公頃分歸原告取得。
訴訟費用由被告財政部國有財產局、丙○○各負擔四分之一，餘由原告負擔。
    事　　實
甲、原告方面：
一、聲明：兩造共有坐落嘉義縣朴子市○○段六四二地號、田、面積０．０一九０公
    頃，六四四地號、田、面積０．一一一四公頃及同市○○段四七地號、田、面積
    ０．０四五公頃土地應分割如附圖二所示：編號Ａ部分分歸原告取得、編號Ｂ部
    分分歸被告財政部國有財產局取得、編號Ｃ部分分歸被告丙○○取得。
二、陳述：
（一）坐落嘉義縣朴子市○○段六四二地號、田、面積０．０一九公頃，六四四地號
      、田、面積０．一一一四公頃及同市○○段四七地號、田、面積０．０四五公
      頃土地（下稱系爭土地）為原告與被告丙○○、中華民國（由管理人財政部國
      有財產局被訴，下稱國有財產局）所共有，兩造就系爭土地之應有部分為原告
      二分之一、被告丙○○及國有財產局各四分之一。兩造就系爭土地無不得分割
      之特約，亦無不能分割之情形，因雙方協議分割不成，依法訴請分割。
（二）系爭土地三筆均為農地，系爭四七地號土地上有被告丙○○所建之小廟，該部
      分應分予被告丙○○，系爭六四四地號土地上有丙○○所建之鐵皮屋等建物，
      其餘為空地。被告丙○○建造建物未得全體共有人同意。系爭六四二號土地北
      邊（同段六一六、六五五地號）臨路，同段六四三地號土地是計劃道路，現為
      空地，系爭六四四地號東西兩側未臨道路，只能從北面即同段六五五、六四三
      地號土地及南面同段六四五地號土地之道路出入，系爭四七地號土地只有北邊
      臨馬路。
（三）依原告所提如附圖二所示之方案分割，被告丙○○於系爭六四二、六四四地號
      土地上所有之建物占用部分，分配予被告丙○○。又系爭六四四地號土地之西
      側已分配予被告丙○○，原告希望系爭四七地號土地之西側分配予原告，因西
      側較接近二十公尺及三十公尺道路之交岔路口。同意系爭四七地號土地依被告
      國有財產局所提出之如附圖三所示之方案分割，但系爭六四二地號土地面積不
      大，其北邊沒有必要再保留一部分維持共有，系爭六四四地號土地依該方案原
      告分得之土地大部分均在北邊七米寬之巷道，對原告較為不利。
三、證據：提出使用分區一份，土地登記謄本、地籍圖謄本各三份為證，並聲請會同
    地政機關勘驗現場。
乙、被告方面：
壹、被告丙○○
  一、聲明：請依附圖四所示之方案分割。
  二、陳述：不同意原告主張如附圖二所示之分割方案，依該方案，被告丙○○分到
      臨路的部分太窄。請依附圖四被告丙○○所提方案分割，依該方案，建物需拆
      除無意見，被告丙○○就同段四五地號土地亦有應有部分，故就系爭四七地號
      土地希望分到與同段四五地號土地相鄰之部分，以利日後合併使用，且分到西
      側，臨路之部分較寬。系爭六四二、六四四地號土地部分亦同意國有財產局之
      方案。
貳、被告國有財產局
  一、聲明：請依附圖三所示之方案分割。
  二、陳述：分割後不願再與他共有人保持共有。不同意原告如附圖二所示方案，系
      爭六四二地號土地北邊為既成道路，應保留；依原告方案，系爭六四四地號被
      告國有財產局分到編號Ｃ３部份，上有丙○○的房舍，被告國有財產局希望分
      得空地，以利日後標售。依附圖三所示之方案分割，較符合占用現況，且不致
      過於狹長。就系爭四七地號土地部分，被告國有財產局願分得中間之部分，以
      利日後分得兩側之人標售。
    理      由
一、本件原告主張：系爭土地三筆為原告與被告丙○○、國有財產局所共有，兩造就
    系爭土地之應有部分均為原告二分之一，被告丙○○、國有財產局各為四分之一
    ；系爭土地並無因物之使用目的不能分割之情形，兩造對於系爭土地亦無不分割
    之約定，惟就分割方法無法獲得協議之事實，業據原告提出地籍圖謄本、土地登
    記謄本各三份，使用分區證明一份為證，復為被告所不爭執，堪信屬實。按各共
    有人得隨時請求分割共有物；但因物之使用目的不能分割或契約定有不分割之期
    限者，不在此限、共有物分割之方法，不能協議決定者，法院得因任何共有人之
    聲請，命以原物分配予共有人，或變賣共有物，以價金分配予共有人，民法第八
    百二十三條第一項、第八百二十四條第二項定有明文。原告訴請分割系爭土地，
    核屬有據。
二、系爭六四二地號土地之北面臨約六公尺寬之道路，惟該道路有一部分占用系爭六
    四二地號土地，其位置及面積詳如附圖一編號１所示，南面則臨約七公尺寬之道
    路，東、西兩側未臨道路，其上有被告丙○○所建之小廟、工廠及鵨舍，位置及
    面積詳如附圖一編號３、４所示，其餘部分為空地；系爭六四四地號土地之北面
    臨約七公尺寬之道路，南面則臨約三十公尺寬之道路，東、西兩側未臨道路，其
    上有被告丙○○所建之車庫、鵨舍、貨櫃屋、一樓平房，位置及面積詳如附圖一
    編號６、７、８、９所示，其餘部分為空地；系爭四七地號土地北面臨約三十公
    尺寬之道路，東、西、南面則臨私人土地，均為空地等情，業據兩造陳明在卷，
    並經本院到場勘驗明確，且囑託嘉義縣朴子地政事務所派員實施測量，分別製有
    勘驗筆錄暨現場簡圖及複丈成果圖（即本判決附圖一）在卷可憑。
三、兩造就系爭土地之分割各自提出分割方案，原告提出附圖二，被告國有財產局提
    出附圖三、被告丙○○提出附圖四所示之方案，茲就各該方案之優劣分述如下：
（一）就系爭六四二地號土地部分：按分割共有物，以消滅共有關係為目的。法院裁
      判分割共有物土地時，除因該土地內部分土地之使用目的不能分割（如為道路
      ）或部分共有人仍願維持其共有關係，應就該部分土地不予分割或准該部分共
      有人成立新共有關係外，應將土地分配於各共有人單獨所有（最高法院六十九
      年度台上字第一八三一號判例參照）。查被告國有財產局抗辯：系爭六四二地
      號之北邊如附圖一編號１所示部分為既成道路等語，此為原告所不爭執，並經
      本院會同地政人員到場勘驗屬實，已如前述，則依前開說明，該部分自不應再
      予分割予兩造。惟依原告所提出如附圖二所示之分割方案，將該部分亦分割予
      兩造，自有未合。至於被告國有財產局及丙○○所提出如附圖三、四所示之方
      案，就系爭六四二地號土地之分割方法並無不同，均將既成道路之部分歸兩造
      依原應有部分保持共有，且較符合占用現況。且依該方案分割，各共有人分得
      之部分其南北兩側均臨道路，不虞通行，對原告而言，並無何不利之處，是本
      院認系爭六四二地號土地依附圖四所示之方案分割，應屬可採。
（二）就系爭六四四地號土地部分：
      (1)依原告所提出如附圖二所示之分割方案，將此筆土地分為六筆，為共有人數
        之兩倍，已有使此筆土地趨於零碎、不利於利用之缺點，且依該方案，原告
        分得Ａ２及Ａ３部分，該二部分相鄰，有可合併使用之經濟效益，惟被告國
        有財產局分得Ｂ２與Ｂ３、被告丙○○分得Ｃ２與Ｃ３，均不相鄰，無法合
        併使用，難認該方案已兼顧共有人之利益及經濟效用。
      (2)依被告國有財產局所提出如附圖三及丙○○所提出如附圖四所示之方案，被
        告丙○○均分得該土地最西側Ｂ部分，惟附圖三所示之方案將此筆地分成四
        筆，被告國有財產局分得編號均為Ａ之兩部分土地，該二部分不相鄰，不利
        使用。附圖四所示之方案將此筆地分成三筆，兩造各分得一筆，有利於土地
        之完整利用，且該土地之西側分歸被告丙○○所有，符合占用現況，各人分
        得臨該地南面之約三十公尺寬之道路面寬約略相符，亦符合公平之原則，是
        依附圖四所示之方案分割系爭六四四地號土地，對於共有人而言，顯較有利
        ，應屬可採。
（三）就系爭四七地號土地部分：
      原告所提出如附圖二所示之方案與被告國有財產局所提出如附圖三所示之方案
      ，就此筆土地之分割方法並無不同，該二方案與被告丙○○所提出如附圖四所
      示之方案主要差異在於：依原告與被告國有財產局之方案，原告分得最西側之
      土地、被告丙○○分得最東側之土地，如依被告丙○○之方案，原告分得最東
      側之土地、丙○○分得最西側之土地。查系爭四七地號土地東側較長，西側較
      窄，被告丙○○及國有財產局就該土地之應有部分各為四分之一，其等如依附
      圖四所示之方案分得編號Ｂ即該地西側部分，臨路之寬度稍寬，較有利於使用
      ，且被告丙○○就同段四五地號土地亦有應有部分，故就系爭四七地號分得西
      側與同段四五地號土地相鄰之部分，亦增加其日後兩筆土地合併使用之可能。
      至於原告依附圖四所示之方案分到東側即編號Ｃ部分，距三十公公尺與二十公
      尺寬之交岔路口，亦與其所提之方案相差不多，對原告而言並無何不利之處，
      是系爭四七地號土地依附圖四所示之方案分割，亦屬可採。
四、綜上所述，本院審酌系爭土地三筆之占有使用現狀、整體利用之經濟效益、各共
    有人之利益、兩造所提如附圖二、三、四所示分割方案之優劣及兩造之意願等情
    ，認以附圖四所示分割方案分割系爭土地三筆，應屬可採，爰分割為如主文第一
    、二、三項所示。
五、被告之行為，按當時之訴訟程度，為伸張或防衛權利所必要，本院酌量情形，依
    民事訴訟法第八十一條第二款之規定，命原告負擔一部分之訴訟費用。
六、據上論結，本件原告之訴為有理由，依民事訴訟法第第七十八條、第八十五條第
    一項但書、第八十一條第二款，判決如主文。
中　　　華　　　民　　　國　　九十一　　年　　　四　　　月　　　一　　　日
~B臺灣嘉義地方法院民事第二庭
~B　　法　官　黃　渙　文
右為正本係照原本作成。
如對本判決上訴須於判決送達後廿日內向本院提出上訴狀。
中　　　華　　　民　　　國　　九十一　　年　　　四　　　月　　　一　　　日
~B　　書記官　馮　澤　文
